臺灣彰化地方法院北斗簡易庭民事判決
109年度斗簡字第446號
原      告  文福安  
訴訟代理人  李慶峰律師
被      告  謝秋適  
兼訴訟代理  
人          洪燕清  
被      告  洪東熙  
上列當事人間請求拆屋還地等事件，本院於民國111年4月27日言
詞辯論終結，判決如下：
    主    文
被告洪燕清應將坐落彰化縣○○鎮○○段○○○○地號土地上如附圖所示
編號A部分面積四十八點一七平方公尺之建物拆除，並將土地騰
空返還原告及其他共有人。
被告洪燕清應給付原告新臺幣壹萬陸仟伍佰零壹元及自民國一一
一年四月十四日起至清償日止，按週年利率百分之五計算之利息
；暨自民國一一○年十二月十七日起返還土地之日止，按月給付
原告新臺幣參佰捌拾肆元。
被告謝秋適、洪東熙應自門牌號碼為彰化縣○○鎮○○路○○○號建物
遷出。
原告其餘之訴駁回。
訴訟費用新臺幣壹萬肆仟陸佰陸拾貳元，其中新臺幣壹萬壹仟捌
佰參拾捌元由被告負擔，餘由原告負擔。
本判決原告勝訴部分得假執行。
原告其餘假執行之聲請駁回。
    事實與理由
壹、程序事項：
    按訴狀送達後，原告不得將原訴變更或追加他訴。但有下列
    各款情形之一者，不在此限：…二、請求之基礎事實同一者
    。三、擴張或減縮應受判決事項之聲明者。四、因情事變更
    而以他項聲明代最初之聲明者。…，民事訴訟法第255條第1
    項第2、3、4款分別定有明文。原告起訴請求部分：㈠被告謝
    秋萍（應為被告謝秋適）應將坐落彰化縣○○鎮○○段0000地號
    土地上門牌號碼為彰化縣○○鎮○○路000號（重編前為同鎮照
    西路7號，稅籍編號：00000000000號，下稱系爭建物）建物
    拆除，並將土地騰空返還原告及全體共有人。嗣於民國111
    年4月5日追加被告洪燕清、洪東熙二人，並變更聲明為：㈠
    被告洪燕清應將坐落彰化縣○○鎮○○段0000地號如附圖所示編
    號A部分面積48.17平方公尺（下稱系爭土地）土地上之系爭
    建物拆除，並將土地返還原告及全體共有人。㈡被告洪燕清
    應給付原告5年相當於租金之不當得利，及未來按月給付之
    土地租金。㈢被告謝秋適、洪東熙應自系爭建物遷出等語。
    核原告所為之追加被告及擴張聲明，依上揭規定，與法並無
    不符，應予准許。
貳、實體事項：
一、原告主張：原告於106年10月12日繼承系爭土地，並與被告
    洪燕清等16人共有，被告洪燕清未經其他共有人同意，無正
    當權源占用系爭土地，並將系爭建物租借予被告謝秋適、洪
    東熙使用並開設「富城燒臘店」營利使用，原告多次以律師
    函函告被告3人拆除系爭建物並返還系爭土地給全體共有人
    ，被告3人均置之不理，原告爰依民法第767條第1項前、中
    段規定及不當得利之關係，請求被告洪燕清拆除系爭建物，
    並將土地返還原告及其他共有人並給付原告相當於租金之不
    當得利；被告謝秋適、洪東熙應自系爭建物遷出等語。並聲
    明：㈠被告洪燕清應將系爭建物拆除，並將系爭土地騰空返
    還原告及其他共有人。㈡被告洪燕清應給付原告新臺幣（下
    同）20,437元及自變更聲明狀繕本送達翌日起至清償日止，
    按週年利率百分之5計算之利息；暨自起訴狀繕本送達翌日
    起至騰空返還系爭土地之日止，按月給付原告475元。㈢被告
    謝秋適、洪東熙應自系爭建物遷出。㈣前3項請求，供擔保請
    准宣告假執行。
二、被告部分：
  ㈠被告洪燕清則以：對於系爭建物為其父興建，其因繼承而為
    事實上處分權人不爭執，惟其對系爭土地亦有應有部分，系
    爭建物因其對於姪女即被告謝秋適特別照顧，很便宜租給被
    告2人能做小買賣維生，已經十幾年了，仍願與原告和解等
    語。並聲明：原告之訴駁回。
　㈡被告謝秋適、洪東熙均以：系爭建物應算是被告洪燕清照顧
    被告謝秋適而租借，被告謝秋適每至年末，會拿一些錢約10
    ,000元給被告洪燕清，算是回饋，亦為租金，對於其等現在
    系爭建物內經營富城燒臘店不爭執，希望原告能出售給被告
    洪燕清等語。並聲明：原告之訴駁回。
三、本院之判斷：
  ㈠原告主張其為系爭土地之共有人，業據其提出土地謄本、系
    爭建物稅籍資料、現場照片，又被告洪燕清所有（事實上處
    分權）系爭建物占用系爭土地部分，亦經本院囑託彰化縣二
    林地政事務所指派測量員於110年3月22日會同本院及兩造勘
    驗現場，確認原告主張系爭土地遭被告占用部分為如附圖所
    示系爭土地編號A部分面積48.17平方公尺之土地，有本院勘
    驗筆錄、彰化縣二林地政事務所110年3月22日二土測字第19
    7號土地複丈成果圖（即附圖）在卷可憑，足認系爭土地編
    號A部分遭系爭建物占用之事實甚明。
  ㈡兩造爭執之關鍵在於：系爭建物之一部分占用系爭土地如附
    圖編號Ａ部分所示面積48.17平方公尺之土地，有無合法權源
    ？茲論述如下：
　⒈按房屋不能脫離土地而獨立存在，使用房屋必須使用該房屋
    之基地，故占有基地者，係房屋所有人，而非使用人。倘房
    屋所有人無權占有該房屋之基地，基地所有人本於土地所有
    權之作用，於排除地上房屋所有人之侵害，即請求拆屋還地
    時，固得一併請求亦妨害其所有權之使用該房屋第三人，自
    房屋遷出，然不得單獨或一併請求該使用房屋而間接使用土
    地之第三人返還土地，否則無從強制執行。至房屋所有人有
    權占有該房屋之基地者，不論第三人是否有權使用該房屋，
    均難謂其妨害基地所有人之所有權，土地所有人更不得請求
    該第三人返還土地；又各共有人基於共有人之地位，依民法
    第八百二十一條規定，為全體共有人之利益，請求回復共有
    物時，因其並非僅為自己利益而為請求，且除契約另有約定
    外，該共有人得按其應有部分，對於共有物之全部，有使用
    收益之權（民法第八百十八條參照），故其就該排除侵害訴
    訟所得受之利益，自應以回復共有物之全部價額為計算基準
    ，不因被請求人亦為共有人，而有不同（最高法院102年度
    台上字第232號判決、同院101年度台抗字第722號裁定意旨
    足參）。
　⒉經查：被告洪燕清為系爭建物之事實上處分權人，為被告洪
    燕清所不爭執，而系爭建物占有系爭土地如附圖所示編號A
    部分面積48.17平方公尺，亦為兩造並無意見，而被告洪燕
    清另陳述：系爭建物係其父興建，其父去世後由其繼承，見
    其姪女即被告謝秋適及謝秋適之夫被告洪東熙兩人無以維生
    ，遂將系爭建物便宜租給被告謝秋適2人經營燒臘店維生，
    此部分事實亦經被告謝秋適、洪東熙不爭執。足證系爭建物
    占有系爭土地，被告洪燕清未經全體共有人同意，擅將系爭
    建物租給被告謝秋適、洪東熙占有使用，並按年收取謝秋適
    給付之租金，則被告洪燕清所為，為無權占用系爭土地。從
    而，原告請求被告洪燕清將系爭建物如附圖所示編號A部分
    （面積48.17平方公尺）拆除，並將占用土地返還原告及全
    體共有人，即屬有據，應予准許。
　⒊次按對於物有事實上管領之力者為占有人；又承租人基於租
    賃關係對於租賃物為占有者，出租人為間接占有人，此觀民
    法第九百四十條、第九百四十一條之規定自明。出租人係經
    由承租人維持其對物之事實上管領之力，仍係現在占有人。
    同法第七百六十七條規定所有人對於無權占有其所有物者得
    請求返還之，所稱占有不惟指直接占有，即間接占有亦包括
    在內（最高法院82年度台上字第1178號判決意旨參照）。被
    告謝秋適、洪東熙因被告洪燕清出租系爭建物而直接占有系
    爭建物及建物所占之土地（二人均不爭執），亦因出租人洪
    燕清為系爭土地直接無權占有人，被告謝秋適、洪東熙僅係
    在建物內經營燒臘店，依上揭裁判意旨，被告洪燕清仍為系
    爭建物現在占有人，被告謝秋適、洪東熙為占有輔助人，僅
    自系爭建物遷出即可，不必返還占有之土地予全體共有人。
  ㈢請求不當得利部分：
　⒈按無法律上之原因而受利益，致他人受損害者，應返還其利
    益；不當得利之受領人，依其利益之性質或其他情形不能返
    還者，應償還其價額；城市地方房屋之租金，以不超過土地
    及其建築物申報總價年息百分之10為限，民法179條前段、
    第181條但書、土地法第97條第1項分別定有明文。
　⒉經查，本件原告自106年10月12日繼承系爭土地，迄今共計3
    年7個月（43個月），被告洪燕清無權占用系爭土地，因而
    獲有相當於租金之利益，且致原告受有損害，原告自得依前
    揭規定，請求其給付相當於租金之不當得利。本院審酌系爭
    土地靠近二林國中，附近有警察局、超商、農會、夜市，生
    活機能便利，應為二林鎮繁華之處，系爭建物應類推適用城
    市房屋租金之規定，有本院勘驗筆錄及照片可參，故認應以
    申報地價年息8%計算相當於租金之利益，較為允當。
  ⒊被告占用系爭土地面積，依附圖所示編號A面積48.17平方公
    尺。系爭土地109年1月份申報地價每平方公尺4,480元，依
    土地申報地價年息8%，計算相當於租金之不當得利，被告占
    用面積48.17平方公尺，則系爭土地全體共有人每月受有相
    當於不當得利租金損失為1,439元（計算式：4,480元×48.17
    平方公尺×8%÷12個月＝1,439元，元以下四拾五入），而系爭
    土地為共有，原告之應有部分16/60，未來租金僅原告一人
    請求，且租金債權為可分之債，則被告應自起訴狀繕本送達
    翌日（即110年12月17日）起，按月給付原告土地租金為384
    元（計算式：1439×16/60＝384，元以下四捨五入）。
　⒋被告應給付原告無權占有3年7個月間之相當於租金不當得利
    ：被告洪燕清所有系爭建物無權占有系爭土地之事實為繼續
    狀態，原告及其他共有人持續發生相當於租金利益之損失，
    且依民法第126條規定：租金之定期給付債權，各期請求權
    之消滅時效為5年，是被告應於追加起訴狀繕本送達翌日（
    即111年4月14日，算至同年月13日止）起回溯43個月計算相
    當於租金之不當得利共61,877元（計算式：1439×43＝61877
    ），另原告就系爭土地應有部分為16/60，則被告應返還原
    告相當於租金之不當得利為16,501元（計算式：61877×16/6
    0＝16501，元以下四捨五入），本院應予准許。
  ⒌故依上開說明，被告應給付原16,501元及自111年4月14日起
    至清償日止之法定遲延利息，暨自起訴狀繕本送達翌日即11
    0年12月17日起至返還上開土地給原告之日止，按月給付原
    告384元，逾此部分，則屬無據。
四、綜上所述，原告依民法第767條第1項、179條規定之法律關
    係，請求如主文第一項至第三項所示範圍內，為有理由，應
    予准許。原告逾此範圍之請求，為無理由，應予駁回。本件
    訴訟費用14,662元，依兩造勝敗比例，其中11,838元由被告
    負擔，餘2,824元由原告負擔。
參、本訴判決原告勝訴部分，係依民事訴訟法第427條第1項規定
    適用簡易訴訟程序所為被告敗訴之判決，依同法第389條第1
    項第3款規定，應依職權宣告假執行。並依同法第392條第2
    項規定，依職權宣告被告如預供相當之擔保，得免為假執行
    。至原告敗訴部分，其假執行之聲請因訴之駁回已失所依附
    ，應併予駁回。
肆、本件事證已臻明確，兩造其餘攻擊及防禦方法，經核與判決
    結果不生影響，爰不一一論述。
伍、訴訟費用負擔之依據：民事訴訟法第79條。
中　　華　　民　　國　　111 　年　　5 　　月　　3 　　日
                  北斗簡易庭  法　官  丁兆嘉
以上為正本係照原本作成。
如對判決上訴，應於判決送達後20日內向本院提出上訴狀。如委
任律師提起上訴者，應一併繳納上訴審裁判費。 
中　　華　　民　　國　　111 　年　　5 　　月　　3 　　日
　　　　　　　　　　　        書記官  蔡政軒